【裁判字號】    99,監宣,122
【裁判日期】    991110
【裁判案由】    監護宣告
【裁判全文】
臺灣新竹地方法院民事裁定
聲  請  人  甲○○
相  對  人  乙○○
上列聲請人聲請監護宣告事件，本院裁定如下：
    主      文
宣告乙○○（民國○○○年○○月○○日生、國民身分證號碼：
Ｚ000000000號）為受輔助宣告之人。
選定甲○○（民國○○○年○月○○○日生、國民身分證號碼：
Ｚ000000000號）為受輔助宣告之人之輔助人。
聲請費用新臺幣壹仟元由受輔助宣告之人負擔。
    理    由
一、聲請意旨略以：聲請人甲○○為相對人乙○○之父，相對人
    因自幼年起罹患精神病，雖延醫診治但不見起色，已精神障
    礙及心智缺陷致不能為意思表示或受意思表示（或不能辨識
    其意思表示之效果），爰依法聲請准予宣告相對人為受監護
    宣告之人，並提出中華民國身心障礙手冊影本、戶口名簿等
    為證。
二、按對於因精神障礙或其他心智缺陷，致不能為意思表示或受
    意思表示，或不能辨識其意思表示之效果者，法院得因本人
    、配偶、四親等內之親屬、最近一年有同居事實之其他親屬
    、檢察官、主管機關或社會福利機構之聲請，為監護之宣告
    ；對於因精神障礙或其他心智缺陷，致其為意思表示或受意
    思表示，或辨識其意思表示效果之能力，顯有不足者，法院
    得因本人、配偶、四親等內之親屬、最近一年有同居事實之
    其他親屬、檢察官、主管機關或社會福利機構之聲請，為輔
    助之宣告，民法第14條第1 項、第15條之1 第1 項分別定有
    明文。又法院對於監護之聲請，認為未達第一項之程度者，
    得依第15條之1 第1 項規定，為輔助之宣告，同法第14條第
    3 項亦有規定。
三、經查，本件聲請人為相對人之父，此有聲請人提出之戶籍謄
    本附卷可憑，是聲請人為相對人之四親等內之親屬無訛。又
    經本院於99年9 月8 日會同鑑定人即東元綜合醫院醫師楊錚
    宜就相對人之現況鑑定，鑑定人就相對人精神狀態、能力檢
    查為：意識狀態清楚，情感大致穩定，語言上對一般問話可
    切題回答、答話很簡短，無明顯不當行為；自我照顧方面，
    可自行吃飯，洗澡及上廁所，亦可作簡單家事，具有工作、
    財務處理、交友之部分能力；智力方面，魏氏智力測驗結果
    ，語言智商43分、操作智商49分、總智商為47分，屬中度智
    能不足。鑑定結果：相對人為慢性精神分裂症及中度智能不
    足，受到精神疾病影響，對於一般生活事務之處理雖無明顯
    困難及限制，但是對於財務處理有明顯之障礙；相對人目前
    因精神疾病，其辨識其意思表示效果之能力，顯有不足，建
    議為輔助之宣告，有東元綜合醫院99年9 月30日東秘總字第
    0990001763號函附精神鑑定報告書在卷可稽。另經本院當日
    於東元綜合醫院施行鑑定，相對人於本院訊問時意識清楚，
    惟對於現居地址僅知悉位於新竹縣竹北市，詳細地址不清楚
    ，此有本院99年9 月8 日鑑定筆錄附卷可憑。又聲請人於本
    院訊問時陳稱：「相對人可以自行盥洗、穿衣服，都是自己
    做，相對人也可以自己使用洗衣機，相對人的部分不需要他
    人的協助，生活可以自理，相對人的表達比較不好，但是與
    人溝通是可以的，相對人可以自己到商店購物，自己買日常
    用品，對於幣值可以辨認，但是不太會計算。」等情在卷
    堪認相對人辨識能力確有不足，然相對人尚未達完全不能辨
    識其意思表示之效果，即未達應受監護宣告之程度，惟其受
    智能障礙及精神疾病影響，致其為意思表示或受意思表示及
    辨識其意思表示效果之能力，均顯有不足等情，堪以認定。
    從而，聲請人聲請監護宣告，尚屬有間，惟相對人仍有受輔
    助之必要，依上開說明，爰依職權以裁定為輔助之宣告。
四、次按受輔助宣告之人，應置輔助人；法院為輔助之宣告時，
    應依職權就配偶、四親等內之親屬、最近一年有同居事實之
    其他親屬、主管機關、社會福利機構或其他適當之人選定一
    人或數人為輔助人；法院選定輔助人時，應依受輔助宣告之
    人之最佳利益，優先考量受輔助宣告之人之意見，審酌一切
    情狀，並注意下列事項：(一)受輔助宣告之人之身心狀態與生
    活及財產狀況。(二)受輔宣告之人與其配偶、子女或其他共同
    生活之人間之情感狀況。(三)輔助人之職業、經歷、意見及其
    與受輔助宣告之人之利害關係。(四)法人為輔助人時，其事業
    之種類與內容，法人及其代表人與受輔助宣告之人之利害關
    係，民法第1113條之1 第1 項及同條第2 項準用第1111條、
    第1111條之1 分別定有明文。查聲請人為相對人之父，有戶
    籍謄本在卷可稽。又聲請人同意擔任相對人之輔助人，有訊
    問筆錄在卷可憑，本院參酌上情，認由聲請人任輔助人，最
    能符合相對人之最佳利益，爰選定聲請人為相對人之輔助人
    。
五、依民法第1113條之1 第2 項準用同法第1111條規定，法院為
    輔助之宣告時，應依職權同時指定會同開具財產清冊之人。
    另輔助宣告之裁定，應同時選定輔助人及指定會同開具財產
    清冊之人，並附理由，民事訴訟法第624 條之1 第3 項準用
    同法第604 條第1 項亦有規定。惟受輔助宣告之人並不因輔
    助宣告而喪失行為能力，僅於其為民法第15條之2 列舉之法
    律行為時，應經輔助人同意，且參酌民法第1113條之1 第2
    項規定，亦未準用同法第1099條、第1099條之1 、第1101及
    第1103條第1 項之規定，顯見受輔助宣告之人之財產，不由
    輔助人管理，自毋庸宥於準用之規定而指定會同開具財產清
    冊之人。本件相對人之心智狀況未達監護宣告之程度，而經
    本院對相對人為輔助之宣告，就輔助宣告之設置目的、輔助
    人之性質及職務範圍綜觀，本件並無指定會同開具財產清冊
    之人之必要，附此敘明。
六、爰依民事訴訟法第608 條第1 項、第624 條之1 第3 項、第
    624 條之3 ，裁定如主文。
中    華    民    國    99    年    11    月    10    日
                        家事法庭  法  官  林秋宜
以上正本係照原本作成。
如不服本裁定關於選定輔助人部分，應於送達後10日內向本院提
出抗告狀，並繳納抗告費1,000 元；其餘關於宣告輔助之部分，
不得抗告。
中    華    民    國    99    年    11    月    10    日
                                  書記官  許庚森

司法院資訊處製作；財團法人民間司法改革基金會備份。
